臺灣高等法院高雄分院刑事判決　　　　100年度上訴字第188號
上　訴　人
即　被　告　吳明和
上列上訴人因偽造文書案件，不服臺灣高雄地方法院99年度訴字
第1325號中華民國99年12月13日第一審判決（起訴案號：臺灣高
雄地方法院檢察署99年度偵續字第195 號），提起上訴，本院判
決如下：
     主  文
上訴駁回。
     事  實
一、吳明和為求其對魏天化（吳明和前為魏天化之妹婿）訴請給
    付租金民事事件（吳明和於民國96年5 月21日，具狀向臺灣
    高雄地方法院高雄簡易庭聲請給付租金之民事調解，主張其
    前於82年1 月1 日至83年12月31日止，將高雄市小港區○○
    ○路4 號房屋，出租予承租人王正成，約定每月租金新臺幣
    「下同」6 萬元，並於租賃期間，委託魏天化自82年8 月1
    日至83年12月31日，按月代其向王正成收取上開房屋租金，
    共計17期租金102 萬元，經向魏天化催討無果，乃請求魏天
    化返還上開代收租金及其法定利息等語）提出有利於己之證
    據，竟與王正成（未據起訴）共同基於行使偽造私文書之犯
    意聯絡，推由吳明和於89年6 月17日至96年5 月21日之期間
    內某時，在不詳地點，重製上開房屋租賃契約書，由吳明和
    、王正成各在該契約書上用印，吳明和並於出租人電話欄填
    寫其行動電話號碼0000000000號、承租人電話欄內填寫王正
    成之行動電話號碼0000000000號，並利用不知情之某刻印者
    ，偽刻「魏天化」之印章1 顆，蓋用在該契約書封面背面及
    封底背面上原已印製之「房租收／付款明細欄」內82年8 月
    1 日至83 年12 月1 日按月份區分共17個欄位上，偽造「魏
    天化」印文計17枚，用以表示魏天化已按月收取該17個月份
    租金之意思，並於偽造上開契約書完畢後，由吳明和影印，
    於96年5 月21日聲請上開民事調解時，檢附影本在聲請狀後
    列為「證物一」，提出於臺灣高雄地方法院高雄簡易庭而行
    使。其後該民事事件經本院民事庭以97年度上易字第136 號
    為二審審理時，王正成於97年8 月5 日以證人身分到庭，且
    當庭提出上開偽造之契約書正本而行使，足以生損害於魏天
    化及該民事事件調解與審判程序之正確性。嗣經本院民事庭
    於上開民事事件審理中將該契約書送鑑定，始悉上情，並於
    98年3 月31日判決駁回吳明和上開民事事件請求確定。
二、案經魏天化訴請臺灣高雄地方法院檢察署檢察官偵查起訴。
     理  由
一、證據能力：
(一)、按鑑定人由審判長、受命法官或檢察官就下列之人選任1 人
    或數人充之：就鑑定事項有特別知識經驗者。經政府機關委
    任有鑑定職務者；鑑定之經過及其結果，應命鑑定人以言詞
    或書面報告；法院或檢察官得囑託醫院、學校或其他相當之
    機關、團體為鑑定，或審查他人之鑑定，並準用第203 條至
    第206 條之1 規定，刑事訴訟法第198 條、第206 條第1 項
    、第208 條第1 項分別定有明文。本件卷附之法務部調查局
    97年9 月26日調科貳字第09700397380 號鑑定書暨鑑定分析
    表，係本院民事庭於上開民事事件審理中委請該局鑑定，依
    據上開規定，為刑事訴訟法第159 條第1 項規定之例外情形
    ，應有證據能力。
(二)、後述引用之其他卷附書證，而屬於書面之傳聞證據部分，因
    檢察官、被告吳明和於本院審理調查上開書證予以提示並告
    以要旨時，由檢察官、被告表示意見，當事人已知此等書證
    乃傳聞證據，而就此證據能力均表示無意見，亦未聲明異議
    ，即視為同意作為證據，且本院審酌該書證作成時之客觀情
    狀，並無證據證明此等書證有何遭變造或偽造情事，認為以
    之作為本件論証之證據，均與待證事實具有關聯性，作為本
    案之證據亦屬適當，依刑事訴訟法第159 條之5 第1 項規定
    ，均認得為證據。
二、訊據上訴人即被告吳明和否認上開行使偽造私文書犯行，辯
    稱：伊於83年間因賭博案件入監執行，乃於執行前委託魏天
    化代其按月向王正成收取上開房屋自82年8 月1 日至83年12
    月31日共17期租金，上開房屋租賃契約書所附「房租收／付
    款明細欄」上所蓋之「魏天化」印文，均係魏天化按月收取
    租金時親自蓋章，而非伊所偽造，伊於民事案件提出之房屋
    租賃契約書影本，係真正而非偽造，係伊於89年間，向王正
    成借用82年間簽訂之契約正本，填上雙方聯絡電話後，再影
    印於上開民事事件中提出等語。經查：
(一)、被告吳明和前為被害人魏天化之妹婿，其於96年5 月21日，
    具狀向原審法院高雄簡易庭聲請給付租金之民事調解，請求
    魏天化返還代收之租金102 萬元，並在聲請狀後檢附上開房
    屋租賃契約書影本，列為「證物一」而提出於法院。嗣該民
    事事件經本院民事庭為二審審理時，王正成於97年8 月5 日
    以證人身分到庭，且當庭提出上開契約書正本，經核正、影
    本相符，且契約書封面背面及封底背面上，原已印製「房租
    收／付款明細欄」表格，其內82年8 月1 日至83年12月1 日
    按月區分共17個欄位上，均蓋有「魏天化」印文等情，業據
    被告於原審供承不諱（見審訴卷第31頁背面、原審卷第75頁
    ），且經證人魏天化、王正成於原審證述明確（見原審卷第
    67、84頁），復經原審及本院調取上開民事事件卷宗（原審
    法院高雄簡易庭96年度雄調字第469 號、原審法院民事庭96
    年度訴字第1883號、本院民事庭97年度上易字第136 號）查
    核在卷，並有上開民事事件一、二審判決、裁定可參，另有
    被告、被害人魏天化、被告前妻即魏天化之妹魏秀燕之戶籍
    查詢資料、被告96年5 月21日民事調解聲請狀暨附件「證物
    一」房屋租賃契約書影本、本院民事庭上開民事事件97年8
    月5 日準備程序筆錄，暨證人王正成所提出房屋租賃契約書
    正本之彩色影本、原審99年10月8 日勘驗筆錄在卷可稽（98
    年度他字第3280號卷〈下稱他字卷〉第57頁、99年度偵字第
    1228號卷〈下稱偵卷〉第6 、8 頁、原審卷第103-109 、13
    9 、146 、171-174 頁）。
(二)、證人魏天化於原審證稱：伊先前從未見過吳明和於民事事件
    所提出之房屋租賃契約書，伊不曾向王正成收過租金，亦未
    曾在該契約書之「房租收／付款明細欄」上蓋章。該房屋原
    係伊所有，是伊妹妹與吳明和還未離婚時，要伊借給吳明和
    開公司，後來吳明和不肯返還，並將房屋租給王正成。嗣於
    83年間，吳明和入監執行時，伊想要利用這個機會將房屋要
    回來，但王正成說房子是吳明和給他使用的，王正成說會拿
    一些費用給伊，伊拿了一、兩次，每次幾萬元，確切金額忘
    記了，後來伊怕吳明和出獄後找伊麻煩，就不敢再收了。王
    正成拿使用費給伊時，伊沒有給他收據等語（見原審卷第79
    、81-84 頁），並堅稱其未在上開契約書之「房租收／付款
    明細欄」上蓋章等情。又證人王正成於原審雖證稱：魏天化
    自82年8 月1 日至83年12月31日共17個月之期間，有按月向
    伊收取租金6 萬元，並逐次親自在上開契約書之「房租收／
    付款明細欄」上蓋章（見原審卷第58頁）云云，惟其亦稱：
    伊於上開民事事件在二審審理時，當庭提出之房屋租賃契約
    書正本，係伊與吳明和於82年1 月1 日所簽訂，契約書手寫
    部分均係吳明和所書寫，其上「王正成」的印文則係伊蓋印
    。簽約當時並未在契約上記載伊的手機號碼，因為當時伊沒
    有手機。伊從簽約後就將契約書鎖在櫃檯抽屜內，每月交租
    時才拿出來給對方簽名或蓋章，誰收租金就由誰簽章。83年
    底租約到期後，伊就未再將該契約書拿出來過，亦未曾將該
    契約書正本借給吳明和影印過，家人或店內員工也沒有拿出
    來過，都鎖在櫃檯抽屜內。伊不知道契約書上為何會記載伊
    的手機號碼0000000000號等語（見原審卷第57、59-60 、64
    -66 、70頁），則其堅稱未曾將契約書正本借給被告影印。
(三)、被告吳明和於96年5 月21日聲請民事調解時，所提出之房屋
    租賃契約書影本，與王正成於97年8 月5 日在本院民事庭作
    證時，所提出之房屋租賃契約書正本，兩者完全相符，業經
    原審勘驗在卷（見原審第70頁）。又觀諸上開契約書所載，
    簽約時間為82年1 月1 日，租期自82年1 月1 日起至83年12
    月31日止。契約書末頁之「立契約人簽名蓋章欄」，分別以
    藍筆記載被告之行動電話號碼「0000000000」號，及證人王
    正成之行動電話號碼「0000000000」號，其旁分別蓋有「吳
    明和」及「王正成」印文，該「王正成」印文並與「000000
    0000」筆跡交疊，而經本院民事庭將王正成所提出之房屋租
    賃契約書正本，送請法務部調查局鑑定結果：有關該契約書
    末頁「立契約人簽名蓋章欄」之「0000000000」筆跡，與「
    王正成」印文之先後關係，以「多波域光源檢視」，依筆劃
    與印文相交處之特徵，研判係「先書寫後蓋印」等情，此有
    該局97年9 月26日調科貳字第09700397380 號鑑定書暨鑑定
    分析表在卷足憑（見原審卷第151-153 頁），且細觀該鑑定
    分析表內「多波域光源檢視」照片所示，「王正成」之印文
    明顯遮蓋「0000000000」之「2196」部分筆劃，顯然確係先
    書寫「0000000000」後，再蓋用「王正成」印文無疑（見原
    審卷第153 頁）。
(四)、被告吳明和於原審亦坦認上開房屋租賃契約書末頁之「立契
    約人簽名蓋章欄」上所書「0000000000」、「0000000000」
    號行動電話，均為伊所書寫，至於「王正成」印文則係王正
    成所蓋用。伊於96年5 月21日聲請民事調解時所提出之房屋
    租賃契約書影本，係伊以上開契約書影印之影本等情（見原
    審卷第75-76 頁），又證人王正成於原審雖稱上開「000000
    0000」係伊申請使用之行動電話門號，惟伊不曾將該契約書
    正本借給吳明和，不知正本為何有該電話號碼之記載等語（
    見原審卷第63-64 頁）。然上開「0000000000」號行動電話
    門號，係被告於87年11月9 日始申請使用，另「0000000000
    」號行動電話門號，則係王正成於89年6 月17日始申請使用
    等事實，有中華電信股份有限公司98年8 月24日信客一(一)警
    密（98）字第368 號含暨門號租用人基本資料、臺灣大哥大
    股份有限公司98年8 月18日法大字098105426 號函暨門號租
    用人基本資料在卷可查（見他字卷第97-98 、117-118 頁）
    ，故契約書正本上所載上開2 支行動電話號碼，自無可能於
    82年1 月1 日簽約時即已填寫，而應於89年6 月17日以後始
    有可能記載。再參以該契約書正本末頁「立契約人簽名蓋章
    欄」之「王正成」印文，係於書寫「0000000000」號行動電
    話號碼後再行蓋印等情（業經鑑定如前），顯徵該契約書正
    本不可能係被告及王正成所稱係其2 人於82年1 月1 日簽訂
    之原契約書，應認係於89年6 月17日以後始由被告書寫後，
    由王正成蓋印而製作完成。
(五)、上開房屋租賃契約書上之「房租收／付款明細欄」表格，原
    已印製在封面背面及封底背面上，其中封面背面上表格分列
    82年1 月1 日至82年12月1 日之「房租收／付款明細欄」、
    封底背面則分列83年1 月1 日至83年12月1 日之「房租收／
    付款明細欄」。而82年8 月1 日至83年12月1 日共17欄內均
    蓋有「魏天化」印文，分跨封面背面及封底背面，有上開契
    約書正本彩色影本在卷可查（見原審卷第172 、174 頁）。
    然上開契約書正本既於89年6 月17日以後始為製作，被害人
    魏天化自無可能提前於83年1 月1 日至83年12月1 日，按月
    在各該「房租收／付款明細欄」內蓋章，則各該「房租收／
    付款明細欄」內所蓋「魏天化」印文，均屬偽造無疑。又上
    開契約書既係被告為請求魏天化返還代收租金，而於聲請民
    事調解程序中所提出，衡情自係被告偽刻「魏天化」印章，
    蓋用在各該「房租收／付款明細欄」內，以偽造「魏天化」
    印文，而偽造上開應與契約視為整體之「房租收／付款明細
    欄」，並提出於原審法院民事庭而行使。而被告既無刻印專
    長，衡情上開偽刻之「魏天化」印章，應係委請不知情之刻
    印者所刻。至於證人王正成既稱未將82年1 月1 日簽訂之原
    契約書出借予與被告影印，且原契約書上並無記載上開電話
    號碼，惟其於本院民事庭作證時所當庭提出之契約書正本，
    竟載有上開電話號碼，且其所蓋用之「王正成」印章，又在
    被告填寫「0000000000」號行動電話號碼以後，顯見王正成
    係配合被告重製上開契約書正本，並於該契約書上蓋用其印
    章，復於本院民事庭作證時提出而行使，王正成所稱魏天化
    在「房租收／付款明細欄」蓋印一節，應係迴護被告之語，
    自無可採。足認被告與王正成共同偽造上開契約書後，先後
    將影本、正本提出於民事法院而行使，足以生損害於被害人
    魏天化，及上開民事事件調解與審判程序之正確性。
(六)、綜上所述，被告吳明和所辯上情，均屬卸責之詞，不足採信
    。本件事證明確，被告上開行使偽造私文書犯行已堪認定。
三、按刑法上之偽造署押罪，係指單純偽造簽名、畫押而言，若
    在制式之書類上偽造他人簽名，已為一定意思表示，具有申
    請書或收據等類性質者，則係犯偽造文書罪（該偽造署押為
    偽造文書之部分行為不另論罪），最高法院85年度台非字第
    146 號判決意旨可參。又按行使影本，作用與原本相同，偽
    造私文書後，持以行使其影本，偽造之低度行為為高度之行
    使行為所吸收，應論以行使偽造私文書罪（最高法院70年台
    上字第1107號判例意旨參照）。本件被告吳明和偽刻被害人
    魏天化名義之「魏天化」印章，蓋用於上開房屋租賃契約書
    之「房租收／付款明細欄」內，以偽造「魏天化」印文，偽
    造應與契約視為整體之「房租收／付款明細欄」，用以表示
    魏天化已按月收取租金之意思，並於聲請民事調解時提出影
    本而行使。核被告所為上情，係犯刑法第216 條、第210 條
    之行使偽造私文書罪。又被告與王正成就上開犯行，有犯意
    聯絡及行為分擔，應論以共同正犯。另被告利用不知情之刻
    印者偽刻「魏天化」之印章，為間接正犯。而被告偽造印章
    、印文屬偽造私文書之階段行為，偽造私文書之低度行為，
    為行使之高度行為所吸收，均不另論罪。至於被告行使偽造
    私文書之犯罪時間為96年5 月21日，已在刑法部分條文修正
    施行及中華民國九十六年罪犯減刑條例制定施行以後，自無
    新舊法比較之問題，亦無從適用上開減刑條例，附此敘明。
四、原審認被告吳明和上開罪證明確，因而適用刑法第28條、第
    216 條、第210 條、第41條第1 項前段、第38條第1 項第2
    款、第219 條等規定，並審酌被告前有賭博前案紀錄（執行
    完畢已逾5 年，不構成累犯），有臺灣高等法院被告前案紀
    錄表在卷可按（見原審卷第177-179 頁），素行欠佳，為於
    民事程序提出有利於己之證據，竟偽造上開房屋租賃契約書
    ，提出於民事法院而行使，足生損害於被害人魏天化及上開
    民事事件調解與審判程序之正確性，被告犯罪所生危害非微
    ；衡以被告罹有大腸癌、食道惡性腫瘤（早期食道癌）、橫
    結腸惡性腫瘤，甫經大腸切除手術，仍在治療當中，有高雄
    市立小港醫院診斷證明書、高雄醫學大學附設中和醫院診斷
    證明書及99年9 月7 日高醫附行字第0990003641號函可佐（
    見審訴卷第16-17 頁、原審卷第49頁），及其犯罪之動機、
    目的、手段、智識程度、生活狀況、與被害人之關係、犯罪
    後之態度等一切情狀，量處有期徒刑6 月，並諭知如易科罰
    金以1 千元折算1 日之折算標準；並敘明被告偽造之上開房
    屋租賃契約書正本1 份（存於本院97年度上易字第136 號民
    事卷內），為被告與共犯王正成所有，供其等行使偽造私文
    書犯罪所用之物，應依刑法第38條第1 項第2 款規定宣告沒
    收，至於其上偽造之「魏天化」印文共17枚，均附著於該契
    約書上，已隨該契約書而為沒收，毋庸另為沒收之諭知。又
    被告偽造之「魏天化」印章1 顆，雖未扣案，惟並無證據證
    明業已滅失，應依刑法第219 條規定宣告沒收。至於被告提
    出於民事法院之上開契約書影本，業經法院檔存而不再屬被
    告所有，不另宣告沒收。經核原判決上開認事用法，均無不
    合，量刑亦屬允當。被告上訴仍執前詞否認犯罪，指摘原判
    決不當，為無理由，上訴應予駁回。
據上論斷，應依刑事訴訟法第368條，判決如主文。
本案經檢察官孫小玲到庭執行職務。
中    華    民    國   100    年    3     月    22    日
              刑事第三庭    審判長法  官  莊崑山
                                  法  官  唐照明
                                  法  官  張意聰
以上正本證明與原本無異。
如不服本判決應於收受本判決後10日內向本院提出上訴書狀，其
未敘述上訴理由者，並得於提起上訴後10日內向本院補提理由書
狀（均須按他造當事人之人數附繕本）「切勿逕送上級法院」。
中    華    民    國   100    年    3     月    23    日
                                  書記官  王秋淑
附錄本判決論罪科刑法條：
刑法第210 條
偽造、變造私文書，足以生損害於公眾或他人者，處5 年以下有
期徒刑。
刑法第216 條
行使第210 條至第215 條之文書者，依偽造、變造文書或登載不
實事項或使登載不實事項之規定處斷。